臺灣高等法院刑事判決　　　　　　　　　　　　　九十年度上更(一)字第六五三號
　　上　訴　人
　　即　被　告　丁○○
右上訴人因重利案件，不服臺灣臺北地方法院八十六年度訴字第二三０五號，中華民
國八十六年十一月二十九日第一審判決（起訴案號：臺灣臺北地方法院檢察署八十六
年度偵字第五七九六號），提起上訴，判決後經最高法院發回更審，本院判決如左：
    主  文
原判決撤銷。
丁○○以乘他人急迫貸以金錢，而取得與原本顯不相當之重利為常業，處有期徒刑陸
月，如易科罰金，以參佰元折算壹日。
    事  實
一、丁○○自民國（下同）八十二年六月間起至八十五年一月間止，在臺北市○○區
    ○○路八十巷十一弄一號四樓住處，從事放款之業務，並於報紙刊登「票貼、息
    低、聯絡電話號碼」之廣告，以招徠急迫需款不特定之人向其借款，嗣於八十二
    年六月二十五日、及八十二年七月二日乘甲○○因案通緝急於搬家，需要用錢之
    際，分別借予新台幣 (下同) 一萬七千元及一萬二千元，並要求乘甲○○開立如
    附表一所示之本票供借款擔保；嗣因乙○○經營建材行，急需款項週轉，乃於八
    十四年十一月二十九日借予乙○○九萬元，並要求乙○○開立如附表二(1)至(4)之
    本票及支票供擔保，又八十四年十二月一日乙○○再度因需款週轉，乃向丁○○
    借款五萬元，並開立如附表三所示之支票供作借款之擔保，嗣附表二(2)至(4)之支
    票屆期，然乙○○仍無現金以供存入銀行帳戶，乃於八十四年十二月五日，再向
    丁○○借款九萬元，由丁○○匯入乙○○台北銀行松柏分行帳戶內，以避免跳票
    影響乙○○信用。又乙○○再於八十五年一月二十二日仍因需款應急再向丁○○
    借用四萬元，並提供學校教職員月休金證書供作借款之擔保。又丁○○基於同前
    常業重利之犯意，於八十五年一月間某日因丙○○家人生病住院，急需僱請看護
    之際，借予丙○○五萬元，丁○○並依前開向其借款之甲○○、乙○○及丙○○
    等人信用程度不同及借款金額多寡、借期長短，而收取每萬元日息一百元至二百
    元不等之與原本顯不相當之重利，並以之為常業，恃此為生。嗣於八十五年八月
    五日，乙○○向臺灣臺北地方法院檢察署提出侵占等之告訴時，經該署檢察官實
    施搜索扣得如附表四所示之物而循線查獲。
二、案經被害人乙○○訴由臺灣臺北地方法院檢察署檢察官偵查起訴。
    理  由
一、訊據上訴人即被告丁○○坦承借款予甲○○、丙○○、乙○○等人而收取利息（
    見八十五年偵字第一七０三八號案卷第二十二頁反面、第四十頁、第四十二頁反
    面、第八十五頁反面、第八十六頁，原審卷第十二頁，本院上訴卷第七十七頁、
    第九十一頁正面，本院九十一年一月十日調查筆錄、九十一年一月二十四日審判
    筆錄），及在報紙上刊登借款之廣告，內容有「票貼、息低、聯絡電話號碼」等
    情不諱（見本院上訴卷第九十一頁反面、第一百零三頁正面，本院九十年八月二
    十三日訊問筆錄，九十一年一月二十四日審判筆錄）。惟矢口否認有重利之情事
    ，辯稱：僅收三分利、二分利或一分利（即每萬元每月三百元至一百元），甚至
    有部分未收利息，並無重利犯行云云。惟查：
  (一)被告於警訊時供稱：「我都是以二分至四分利計算利息，譬如說借款一萬，十天
    的利息一千三百元，一個月利息四千元」（見同前偵查卷第五十頁反面) ，嗣並
    於本院調查時坦承開設地下錢莊，被告先則花費廣告費用於報紙刊登借款廣告，
    嗣並利用甲○○、丙○○、乙○○急需用錢之際將款項借予並無特殊交情之甲○○、丙○○、乙○○，期間長達數年，苟非有重利可圖，斷無如此之理，被告辯
    稱僅收三分利、二分利或一分利甚或不收利息，均係避重就輕之詞，委無足採。
  (二)告訴人乙○○於偵查中指稱：「他（被告）開錢莊，我向他借四萬元，在八十五
    年元月，因急用向他借四萬元，每天每萬元二百元（利息）」（見同前偵查卷第
    二一頁）等語；證人甲○○於偵查中亦結證稱：「我看報紙去向他（被告）借，
    借了二、三萬元，每萬元十天二千元，是八十三年底或八十四年初，借了二、三
    十天，每十天去付一次利息，後來有陸續還，利息先扣，如果借三萬元，他給我
    二萬四千元」（見同前偵查卷第八三頁反面）等語；證人丙○○於偵查中結證稱
    ：「我是有借過錢，約借五萬元左右，是看報紙借的，約是二年前（即八十四年
    初），我按報紙打電話，他至我家，每萬元一天一百元，以身分證影本及本票一
    、二張供抵」（見同前偵查卷第八四頁反面）、「我向他借五萬元，總共一個月
    利息二千元，我借了三個月，利息六千元。」 (見本院九十年十月二十二日訊問
    筆錄)。證人丙○○雖一度於原審證稱「大約在二年多前借十萬元左右。」、「
    十萬元有三千元利息。」 (見原審卷第五十七頁、第五十八頁) 其對於借款金額
    及利息之算法，雖略有不同，然隨著時間流逝，人之記憶難免漸趨模糊，尤其對
    案發經過之細節更容易模糊淡忘，或與平常事務結合而產生記憶干擾現象，此乃
    人之記憶不可避免之自然缺陷，證人丙○○憑其所存記憶而為陳述，縱有些許不
    同，亦屬常情，尚不可執此些許瑕疵，而否認證人丙○○證詞之可信性。且衡諸
    ，上開證人甲○○、丙○○，均係檢察官從搜索所得如附表四之資料中查出，再
    進一步加以傳訊，其等之上開證詞自足採信。至於證人乙○○與被告之和解書雖
    載明：「雙方確認因本件牽涉數筆借款，期間有借有還，因認知之不同致生重利
    誤會」云云，顯係事後已和解而為迴護被告之詞，應不足採。
  (三)此外，尚有如附表一至附表三借款擔保用之本票或支票及學校教職員月退休金證
    書影本附卷可查 (見偵查卷第四十四頁至四十八頁、本院九十一年一月十日訊問
    筆錄後) 。綜合被告之警訊自白、告訴人乙○○之指訴、證人甲○○、丙○○之
    證述，再參以被告長期在報上刊登借款之廣告，所費不貲，如非借款之利息甚高
    ，焉能負擔鉅額之支出等情，均足以證明被告放款之利息為每萬元日息一百元至
    二百元不等。本件事證明確，被告所辯顯係卸責之詞，非可採信，其犯行堪以認
    定，應予依法論科。
二、查被告以每萬元每日收取一百元至二百元不等之利息，相當於月利三十分至六十
    分，亦即每萬元每月之利息為三千元至六千元，相較於民法所規定年利率不得超
    過百分之二十之最高限制，顯然係屬重利。又被告在報上刊登廣告，乘不特定人
    需錢孔急而貸以金錢，時間自八十二年六月底起至八十五年一月間，長達二年半
    之久，顯係恃此為生，而以之為常業。核被告以乘他人急迫貸以金錢，而取得與
    原本顯不相當之重利為常業，係犯刑法第三百四十五條之罪。原審經審理之結果
    ，認被告罪證明確，所犯為常業重利罪，而予科刑，固非無見，惟查有關褚淑娟
    、趙金鳳、龔孝誠、劉弘彬、江仁文、劉涌傳、趙嘉慶、鄧月娥、張興邦、李偉
    龍、楊宜昌、張國文、蘇忠裕、陳暐、陳靜玉、劉同安、韓和友、程宗寶、胡淑
    華、黃進德、藍豐哲、林振鴻、廖國訓、施佩含、施純書等部分，並無積極證據
    足資證明被告有貸以金錢或收取與原本顯不相當之重利之情事（詳後述），原審
    就此部分一併予以論罪，尚有未洽，又依卷附之證據被告係自八十二年六月間起
    至八十五年一月間 (詳後述) ，為常業重利之犯行，原審認定被告之犯罪時間係
    自七十九年起至八十五年一月間止，亦有未洽。被告上訴意旨否認犯罪，雖無理
    由，惟原判決既有上開可議，即屬無可維持，應由本院將原判決撤銷改判。爰審
    酌被告利用他人經濟弱勢貸予金錢收取重利，危害金融交易秩序及被告犯罪之手
    段、品性、智識程度、犯罪所生之損害尚非重大，及犯罪後已與告訴人乙○○和
    解，態度尚稱良好等一切情狀，量處如主文第二項所示之刑，又刑法第四十一條
    業已修正為犯最重本刑為五年以下之刑之罪，而受六個月以下有期徒刑或拘役之
    宣告，因身體、教育、職業、家庭之關係或其他正當事由，執行顯有困難者，得
    以一元以上三元以下折算一日，並於九十年一月十日公布施行，同年一月十二日
    生效，是被告於犯罪後法律已有變更，以新法較有利於被告，依刑法第二條第一
    項前段之規定，應適用裁判時之法律，即依修正後之刑法第四十一條第一項前段
    諭知易科罰金之折算標準。
三、公訴意旨另謂：被告乘褚淑娟、趙金鳳、龔孝誠、劉弘彬、江仁文、劉涌傳、趙
    嘉慶、鄧月娥、張興邦、李偉龍、楊宜昌、張國文、蘇忠裕、陳暐、陳靜玉、劉
  同安、韓和友、程宗寶、胡淑華、黃進德、藍豐哲、林振鴻、廖國訓、施佩含、
    施純書等人之急迫，貸以金錢，而每一萬元每日收取二百元之重利，因認被告就
    此部分亦有常業重利之罪嫌云云。惟查被告否認有借錢予趙金鳳、龔孝誠、劉弘
    彬、江仁文、劉涌傳、鄧月娥、李偉龍、楊宜昌、張國文、陳靜玉、程宗寶、胡
    淑華、黃進德、藍豐哲、林振鴻、廖國訓、施佩含、施純書之情事，或雖承認有
    借錢予褚淑娟、陳瑞恆、趙嘉慶、蘇忠裕、陳暐、張興邦、劉同安、韓和友、程
    宗寶、林振鴻，但否認有重利之情事，辯稱：僅收三分利、二分利或一分利（即
    每萬元每月三百元至一百元），甚至有部分未收利息云云。經查：證人陳瑞恆、
    褚淑娟於本院上訴審調查時均證稱：向被告借款沒有收取利息（見本院上訴卷第
    六十一頁、第六十二頁），而藍豐哲係詐欺被告之借款，業依詐欺罪判刑確定，
    有本院八十二年度上易字第二三八六號刑事判決影本在卷可稽，至於其他人等經
    傳均未到庭應訊，此外並無其他任何證據足資證明被告有對上開人等貸以金錢或
    收取重利之情事，此部分委屬不能證明被告犯罪，惟因公訴人認此部分與前揭論
    罪部分，係屬實質上一罪關係，故不另為無罪之諭知。再者，公訴人認被告之犯
    罪時間係自七十九年間起至八十五年一月間止，並引被告之自白為據，惟被告之
    自白需有其他證據資為補強足以擔保其真正，始得採為論罪之基礎。本案證人甲○○係自八十二年六月二十五日始向被告借款，有如附表一之本票可憑，有關被
    告七十九年起至八十二年六月二十五日前之常業重利犯行，查無證據足以補強被
    告之自白，自無法引為被告論罪之基礎，因此部分與前揭論罪部分，係屬實質上
    一罪關係，亦不另為無罪之諭知。
四、扣案如附表一至附表三之物，係證人甲○○、乙○○所有供作借款擔保之用，非
    屬被告所有，其餘扣案附表四之物並無證據證明係被告所有供犯罪所用或犯罪所
    得之物，均不予宣告沒收，併此明。
據上論斷，應依刑事訴訟法第三百六十九條第一項前段、第三百六十四條、第二百九
十九條第一項前段、刑法第三百四十五條、第二條第一項前段、第四十一條第一項前
段、罰金罰鍰提高標準條例第一條前段、第二條，判決如主文。
本案經檢察官覃正祥到庭執行職務。
中    華    民      國    九十一  年      二        月        七      日
                            台灣高等法院刑事第一庭
                        審判長法  官  李  相  助
                                      法  官  蔡  光  治
                                      法  官  蘇  素  娥
右正本證明與原本無異。
如不服本判決應於收受送達後十日內向本院提出上訴書狀，其未敘述上訴之理由者並
得於提起上訴後十日內向本院補提理由書（均須按他造當事人之人數附繕本）。
                                      書記官  葉  國  乾
中    華    民      國    九十一  年      二        月        七      日
附表一
(1)發票人為甲○○、票號一三四九八七號、票面金額一萬七千元，發票日為八十二年
  六月二十五日，到期日為八十二年七月四日之本票一紙。
(2)發票人為甲○○、票號一三四九八八號、票面金額一萬二千元，發票日為八十二年
  七月二日，到期日為八十二年七月十二日之本票一紙。
附表二
(1)發票人為乙○○、票號一七０八二號、票面金額九萬元，發票日為八十四年十一月
  二十九日，到期日為八十四年十二月六日之本票一紙。
(2)發票人為乙○○、票號ＳＵ0000000號、票面金額三萬元，到期日為八十四
  年十二月五日，台北銀行松柏分行九九三─八帳戶之支票一紙。
(3)發票人為乙○○、票號ＳＵ0000000號、票面金額三萬元，到期日為八十四
  年十二月五日，台北銀行松柏分行九九三─八帳戶之支票一紙。
(4)發票人為乙○○、票號ＳＵ0000000號、票面金額三萬元，到期日為八十四
  年十二月五日，台北銀行松柏分行九九三─八帳戶之支票一紙。
附表三
(1)發票人為乙○○、票號ＳＵ0000000號、票面金額五萬元，到期日為八十四
  年十二月十一日，台北銀行松柏分行九九三─八帳戶之支票一紙。
附表四
行車執照三張、支票及本票合計十九張、空白商業本票八張、切結書、讓渡書、借據
八張、土地所有權狀十九張、建築物登記謄本七份、支票存款送款單存根十五張、印
章及鑰匙共二個、存摺一本、已開立支票六十七張、印鑑證明二份、身分證影本十七
張。
附錄：本案論罪科刑法條全文
刑法第三百四十五條
以犯前條之罪為常業者，處五年以下有期徒刑，得併科三千元以下罰金。
